---
title: 'Trabajo Práctico N° 2: Análisis de cluster'
author: "Melina Schamberger"
date: "11/6/2022"
output: 
  html_document:
    theme: paper
    code_folding: hide
---

```{r setup, include=FALSE}
knitr::opts_chunk$set(echo = TRUE)
```

# Análisis de cluster

## Tickets de supermercado

Los datos de los tickets de supermercado permiten construir clusters para formar segmentos de consumidores. 


## Objetivos del análisis de cluster

-  Segmentar los objetos (clientes) en grupos con perfiles similares 
-  Una vez identificados los segmentos, las empresas/supermercados pueden formular estrategias con diferentes atractivos para distintos grupos de consumidores.

### 0. Librerías
```{r, message=FALSE, warning=FALSE, include=TRUE}
library(tidyverse)
library(readxl)
library(ggthemes)
library(ggpubr)
library(kableExtra)
library(cluster)
library(factoextra)


```


### 1. Lectura de datos
```{r}
df <- read_excel("DATOS TICKETS SCENTIA.xlsx")
tabla_1 <- head(df)
kable_styling(kable(tabla_1))
```


Resumen de los datos. 
```{r}
tabla_2 <- summary(df)
kable_styling(kable(tabla_2))
```


El primer paso es identificar cualquier atipico de la muestra antes de empezar con las particiones.

Se observan valores mínimos negativos en el caso de TotalTicket$ y en CantidadUnidades.

Se analizan estos casos con mayor detalle y se observa que son muy pocos:
```{r}
negativos <- df %>% filter(`TotalTicket$` <0) %>% head()
tabla_3 <- negativos
kable_styling(kable(tabla_3))
```


También se exploran aquellos casos donde los valores de compra son muy altos: 

```{r}
df_alto <- df %>% filter(PrecioMinimo > 20000)
tabla_4 <- head(df_alto)
kable_styling(kable(tabla_4))
```



### Análisis de variables

#### Días de la semana

Se analiza la distribución de compras en función del día de la semana
```{r}
dias <- df %>% group_by(DiaSemana) %>% summarise(total = n())
tabla_6 <- dias
kable_styling(kable(tabla_6))
```


Se grafica la distribución relativa de compras por día de la semana:
```{r}
dias_dos <- dias %>% mutate(can = 162494,
                            fre_re = (total/can)*100) %>% arrange(-fre_re) 

dias_dos$fre_re <- round(dias_dos$fre_re, 3)

ggplot(data=dias_dos, 
       aes(x=reorder(DiaSemana,-fre_re), y=fre_re)) + 
        geom_bar(stat="identity", width = 0.5, fill = 'blue') +
        ggtitle ("Distribución de compras según día de la semana")+
              xlab("Día de la semana") +
              ylab("%") +               
              theme_hc() + 
              theme(legend.position = "null", 
              text=element_text(size=10, 
                                colour = "#50535C")) 
  


```


#### Canal de compras

Se evalúa esta distribución según el canal de compra, teniendo en cuenta que el Lunes es el día con mayor compras y el Domingo el que registra la menor cantidad. 

```{r}
canal <- df %>% group_by(CANAL) %>% summarise(total = n())
canal <- canal %>% mutate(can = 162494,
                          fre_re = (total/can)*100)

canal$fre_re <- round(canal$fre_re, 3)

ggplot(data=canal, 
       aes(x=CANAL, y=fre_re)) + 
        geom_bar(stat="identity", width = 0.5, fill = 'lightblue') +
        ggtitle ("Distribución de compras según canal de compras")+
              xlab("Canal") +
              ylab("%") +               
              theme_hc() + 
              theme(legend.position = "null", 
              text=element_text(size=10, 
                                colour = "#50535C")) 
  

```

```{r, warning=FALSE, message=FALSE}

canal <- df %>% group_by(CANAL, DiaSemana) %>% summarise(total = n())

ggplot(data=canal, 
       aes(x=DiaSemana, y=total, fill= CANAL)) + 
        geom_bar( stat="identity", position=position_dodge(),width = 0.5) +
        ggtitle ("Distribución de compras según canal de compras")+
              xlab("Día de la semana") +
              ylab("Compras") +               
              theme_hc() + 
              theme(legend.position = "top", 
              text=element_text(size=10, 
                                colour = "#50535C")) 

```


Se observa que las compras en la cadena son más frecuentes los sábados, mientras que los Lunes son los días en que más compras se realizan de manera autogestionada. 


#### Total de tickets

```{r}
df_sin_negativos <- df %>%
  filter(`TotalTicket$`> 0)


df_sin_negativos %>%
    ggplot(aes(x = `TotalTicket$`)) +
    geom_freqpoly(color = 'blue', stat = "bin", position = "identity", bins=30) +
              xlab("Total de tickets") +
              ylab(" ") +               
              theme_hc() + 
              theme(legend.position = "top", 
              text=element_text(size=10, 
                                colour = "#50535C")) 


```


Se visualiza la distribución de los tickets, según el canal de compra. 

```{r}
df_sin_negativos %>%
  ggplot(aes(x = CANAL,
               y = `TotalTicket$`,
               color = CANAL)) +
  geom_boxplot() +
  xlab("Canal") +
              ylab("Tickets ") +               
              theme_hc() + 
              theme(legend.position = "top", 
              text=element_text(size=10, 
                                colour = "#50535C")) 


```



Realizo el gráfico quitando los outliers: 

```{r}

df_sin_negativos %>%
  ggplot(aes(x = CANAL,
               y = `TotalTicket$`,
               color = CANAL)) +
  geom_boxplot(outlier.shape = NA) +
  coord_cartesian(ylim =  c(50, 800)) +
  xlab("Canal") +
              ylab("Tickets ") +               
              theme_hc() + 
              theme(legend.position = "top", 
              text=element_text(size=10, 
                                colour = "#50535C")) 

```



#### Cantidad de unidades

Se grafica la distribución de cantidad de unidades, según el canal de compra: 

```{r}
df_sin_negativos_cu <-  df %>%
  filter(CantidadUnidades> 0)

df_sin_negativos_cu %>%
  ggplot(aes(x = CANAL,
               y = CantidadUnidades,
               color = CANAL)) +
  geom_boxplot() +
  xlab("Canal") +
              ylab("Unidades") +               
              theme_hc() + 
              theme(legend.position = "top", 
              text=element_text(size=10, 
                                colour = "#50535C")) 
```



Observando que existe una cantidad notoria de outliers, se realiza el gráfico sin estos valores: 

```{r}

df_sin_negativos_cu %>%
  ggplot(aes(x = CANAL,
               y = CantidadUnidades,
               color = CANAL)) +
  geom_boxplot(outlier.shape = NA) +
  coord_cartesian(ylim =  c(0, 20)) +
  xlab("Canal") +
              ylab("Unidades") +               
              theme_hc() + 
              theme(legend.position = "top", 
              text=element_text(size=10, 
                                colour = "#50535C")) 

```


Se realiza un gráfico de distribución de los tickets, según el día de compra y el canal: 


```{r}

df_reducido <- df %>% filter(`TotalTicket$` > 0 & `TotalTicket$` < 1000)

ggplot(df_reducido, aes(x = `TotalTicket$`, fill = CANAL)) +
  geom_density(alpha = 0.7) +
  facet_wrap(~DiaSemana) +
  xlab("Total de tickets") +
              ylab("Densidad") +               
              theme_hc() + 
              theme(legend.position = "top", 
              text=element_text(size=10, 
                                colour = "#50535C")) 

```



#### Precio mínimo

Se realiza un gráfico de distribución del precio mínimo, según el día de compra y el canal: 

```{r}

df_reducido_bis <- df %>% filter(PrecioMinimo <= 500)

ggplot(df_reducido_bis, aes(x = PrecioMinimo, fill = CANAL)) +
  geom_density(alpha = 0.7) +
  facet_wrap(~DiaSemana) +
  xlab("Precio mínimo") +
              ylab("Densidad") +               
              theme_hc() + 
              theme(legend.position = "top", 
              text=element_text(size=10, 
                                colour = "#50535C")) 


```


Se grafica un boxplot del precio mínimo: 

```{r}
df %>%
  ggplot(aes(x = CANAL,
               y = PrecioMinimo,
               color = CANAL)) +
  geom_boxplot(outlier.shape = NA) +
  coord_cartesian(ylim =  c(0, 120)) +
  xlab("Canal") +
              ylab("Precio mínimo") +               
              theme_hc() + 
              theme(legend.position = "top", 
              text=element_text(size=10, 
                                colour = "#50535C")) 

```

### Análisis de Silhouette

Se realiza un análisis de silueta para indagar cuan bien cohesionados están los grupos entre sí. 

```{r}

#Se excluye la variable número de ticket
df_sin_nt <- df %>% select(-2)

#Se filtran los valores en función del total de tickets y la cantidad de unidades (sin negativos)
df_sin_nt <- df_sin_nt %>% filter(`TotalTicket$`> 0 & CantidadUnidades > 0)

#obtengo muestra
df_test <- sample_n(df_sin_nt, 10000)


#Se seleccionan variables numéricas para poder aplicar el método de kmeans
df_test_v <- df_test %>% select(3:17)
df_test_v <- df_test_v %>% select(1:7)

#Veo el número óptivo de clusters (obtengo muestra)
df_test_i <- scale(df_test_v)
set.seed(123)
fviz_nbclust(df_test_i, kmeans, method = "silhouette")+
  labs(subtitle = "Silhouette method")

```

Si bien el coeficiente silueta sugiere que el mejor número de clusters es 2, se observa que el valor es superior a 0.5 en 5 clusters por lo que se decide avanzar en esa línea. 


### Cluster por k-means

Se obtiene la media de cada cluster y el tamaño de cada uno

```{r}

km.res <- kmeans(df_test_i, 5, nstart = 30)
km.res
```

Se grafica la distribución de los clusters: 

```{r, warning=FALSE}

fviz_cluster(object = km.res, data = df_test_i, show.clust.cent = TRUE,
             ellipse.type = "euclid", star.plot = TRUE, repel = TRUE) +
  labs(title = "Resultados clustering K-means") +
  theme_bw() +
  theme(legend.position = "none")

```


Junto los datos del canal de compra y el día de la semana para indagar cómo quedaron los grupos: 

```{r}
dias_canal <- df_test %>% select(1,2)
datos <- df_test_v %>% mutate(cluster = km.res$cluster)
datos <- cbind(datos, dias_canal)
datos <- datos %>% mutate(cluster = as.factor(cluster))

tabla_10 <- head(datos)
kable_styling(kable(tabla_10))

```


Finalmente, se analizan graficamente los clusters en función de las variables de interés:

```{r}
resumen <- datos %>% group_by(CANAL, cluster) %>% summarise(total = n())

ggplot(data=resumen, 
       aes(x=cluster, y=total, fill = CANAL)) + 
        geom_bar(stat="identity", width = 0.5) +
        ggtitle ("Distribución de compras por cluster, según canal de compras")+
              xlab("Cluster") +
              ylab("") +               
              theme_hc() + 
              theme(legend.position = "top", 
              text=element_text(size=10, 
                                colour = "#50535C")) 
```
```{r}

resumen_dos <- datos %>% group_by(DiaSemana, cluster) %>% summarise(total = n())

ggplot(data=resumen_dos, 
       aes(x=cluster, y=total, fill = DiaSemana)) + 
        geom_bar(stat="identity", width = 0.5) +
        ggtitle ("Distribución de compras por cluster, según día de la semana")+
              xlab("Cluster") +
              ylab("") +               
              theme_hc() + 
              theme(legend.position = "top", 
              text=element_text(size=10, 
                                colour = "#50535C")) 

```

