---
title: "Trabajo práctico N° 1: Mapas perceptuales"
author: "Melina Schamberger"
date: "16/5/2022"
output: 
  html_document:
    theme: paper
    code_folding: hide
---

```{r setup, include=FALSE}
knitr::opts_chunk$set(echo = TRUE)
```

# Análisis factorial


### Problema gerencial

La empresa deportiva Shoetas desea evaluar el **grado de fidelidad de los consumidores hacia las zapatillas Shoetas**. Se entrevistaron a 189 consumidores, en los que se midió la fidelidad cognitiva y la fidelidad afectiva.


La **fidelidad cognitiva** se midió evaluando seis declaraciones en una escala de Likert de 5 puntos, que van desde 1 = completamente en desacuerdo hasta 5 = completamente de acuerdo. 

Los enunciados utilizados en el cuestionario son los siguientes:

- Es preferible utilizar zapatillas Shoetas (CLOY1).
- Las características de las zapatillas de Shoetas se corresponden globalmente con mis expectativas (CLOY2).
- Si alguien me propone que use otra marca de zapatillas, seguiré usando Shoetas por su diseño (CLOY3).
- Si alguien me propone que use otra marca de zapatillas, seguiré usando Shoetas por su durabilidad (CLOY4).
- Si alguien me propone que use otra marca de zapatillas, seguiré usando Shoetas por su calidad (CLOY5).
- Si alguien me propone que use otra marca de zapatillas, seguiré usando Shoetas por su precio (CLOY6).


La **fidelidad afectiva** se midió calificando tres afirmaciones en una escala de Likert de 5 puntos, que van desde = 1 completamente en desacuerdo hasta 5 = completamente de acuerdo. 

Las afirmaciones utilizadas en el cuestionario son las siguientes:

- Me gustan más los trianers de Shoetas que otras zapatillas (ALOY1).
- Me gustan las características de mis zapatillas Shoetas (ALOY2).
- Tengo una actitud positiva hacia las zapatillas Shoetas (ALOY3).


Se muestran a continuación las primeras seis filas del conjunto de datos. Se observa que todos son numéricos: 

```{r, echo=FALSE, warning=FALSE, message=FALSE}
#Librerías
library(tidyverse)
library(readxl)
library(kableExtra)
library(corrplot)
library(gplots)
library(RColorBrewer)
library(psych)
library(nFactors)
library(GPArotation)

#Datos
Datos <- read_excel("Loyalty.xls")
tabla_1 <- head(Datos)
kable_styling(kable(tabla_1))
```
En primera instancia, se realiza un análisis exploratorio de los datos:
```{r}
kable_styling(kable(summary(Datos)))
```

Si bien todos poseen la misma escala de medición, se estandarizan para facilitar su análisis. Se suprime la columna identificatoria de los casos. 
```{r}
Datos.sc <- data.frame(scale(Datos[, 1:9]))
kable_styling(kable(summary(Datos.sc)))
```

Seguidamente, se analiza la matriz de correlación de las variables. 
```{r}
corrplot(cor(Datos.sc[, 1:9]), order="hclust")
```

Entre las variables vinculadas a la fidelidad afectiva, se observa que existe mayor correlación entre la variable que mide la preferencia por las zapatillas (ALOY1) y aquella que alude a la valoración de las características de las zapatillas(ALOY2). 


Entre las variables vinculadas a la fidelidad cognitiva, se aprecia notable correlación entre la valoración del cumplimiento de las expectactivas (CLOY2) y su diseño (CLOY3) por un lado; y entre la valoración de la durabilidad (CLOY4) y la calidad (CLOY5), por otro. 


Finalmente, entre los dos tipos de variables se observa significativa correlación entre: 

- la valoración de las características de las zapatillas (ALOY2) y la del precio (CLOY6), 
- la valoración de la actitud positiva vinculada a las zapatillas (ALOY3) y la del precio (CLOY6).

Se presenta la matriz de correlación de los atributos: 

```{r}
kable_styling(kable((cor(Datos.sc[, 1:9]))))

```

Seguidamente, se realiza un mapa de calor para observar cómo se relacionan los atributos.
```{r}

heatmap.2(as.matrix(Datos.sc), 
          col=brewer.pal(9, "Reds"), trace="none", key=TRUE, dend="none")
```

A los fines de avanzar en el análisis factorial, se verifica si es conveniente aplicar esta técnica mediante el Test de Bartlet. 
```{r}
mat_cor<-data.frame(cor(Datos.sc))
cortest.bartlett(mat_cor,n=189)
```
Con el **p-value < 0.05** se rechaza la hipótesis nula (varianzas homogéneas) y se procede a realizar la medida de adecuación muestral KMO (Kaiser-Meyer-Olkin). 

```{r}
KMO(Datos.sc)
```
Se obtiene un **KMO = 0.86** que evidencia la pertinencia de emplear el análisis factorial para explorar los atributos de las zapatillas. 


Habiendo verificado la validez de la técnica, se escoge el método de componentes principales para extrar los factores. 
```{r}
Datos.pc <- prcomp(Datos.sc[, 1:9])
summary(Datos.pc)

plot(Datos.pc, type="l", main = "Gráfico de sedimentación")

```


La **varianza acumulada > 0.80** en 3 factores, aunque la **DS > 1** en sólo 2. 

Se procede a realizar un biplot para ver cómo se distribuyen las respuestas. 

```{r}
biplot(Datos.pc) 

```


Así, se avanza en realizar el análisis factorial exploratorio. 

```{r}
nScree(data.frame(Datos.sc[, 1:9]))

```

Del Scree plot surge que lo conveniente podría ser extrar 2 factores:

```{r}
scree(Datos.sc[, 1:9])
eigen(cor(Datos.sc[, 1:9]))
```

Se realiza el **análisis factorial con 2 factores**. 
```{r}
factanal(Datos.sc[, 1:9], factors=2)
```
Considerando el biplot, se propone una rotación ortogonal. 

```{r}
#sin rotación, 73% de la varianza explicada
(Datos.fa.ob <- factanal(Datos.sc[, 1:9], factors=2, rotation="none"))
#Rotación ortogonal varimax: 73% de la varianza explicada, aunque se destinguen mejor los factores
(Datos.fa.ob.2 <- factanal(Datos.sc[, 1:9], factors=2, rotation="varimax"))

(Datos.fa.ob.3 <- factanal(Datos.sc[, 1:9], factors=2, rotation = "quartimax"))


```
```{r}
heatmap.2(Datos.fa.ob.3$loadings, 
          col=brewer.pal(9, "Greens"), trace="none", key=FALSE, dend="none",
          Colv=FALSE, cexCol = 1.2,
          main="\n\nFactor loadings for brand adjectives")
```

```{r}
library(semPlot)
semPaths(Datos.fa.ob.3, what="est", residuals=FALSE,
         cut=0.3, posCol=c("white", "darkgreen"), negCol=c("white", "red"),
         edge.label.cex=0.75, nCharNodes=7)
```

