---
title: "Trabajo práctico N° 1: Mapas perceptuales"
author: "Melina Schamberger"
date: "16/5/2022"
output: 
  html_document:
    theme: paper
    code_folding: hide
---

```{r setup, include=FALSE}
knitr::opts_chunk$set(echo = TRUE)
```

# Análisis factorial


### Problema gerencial

La empresa deportiva Shoetas desea evaluar el **grado de fidelidad de los consumidores hacia las zapatillas Shoetas**. Se entrevistaron a 189 consumidores, en los que se midió la fidelidad cognitiva y la fidelidad afectiva.


La **fidelidad cognitiva** se midió evaluando seis declaraciones en una escala de Likert de 5 puntos, que van desde 1 = completamente en desacuerdo hasta 5 = completamente de acuerdo. 

Los enunciados utilizados en el cuestionario son los siguientes:

- Es preferible utilizar zapatillas Shoetas (CLOY1).
- Las características de las zapatillas de Shoetas se corresponden globalmente con mis expectativas (CLOY2).
- Si alguien me propone que use otra marca de zapatillas, seguiré usando Shoetas por su diseño (CLOY3).
- Si alguien me propone que use otra marca de zapatillas, seguiré usando Shoetas por su durabilidad (CLOY4).
- Si alguien me propone que use otra marca de zapatillas, seguiré usando Shoetas por su calidad (CLOY5).
- Si alguien me propone que use otra marca de zapatillas, seguiré usando Shoetas por su precio (CLOY6).


La **fidelidad afectiva** se midió calificando tres afirmaciones en una escala de Likert de 5 puntos, que van desde = 1 completamente en desacuerdo hasta 5 = completamente de acuerdo. 

Las afirmaciones utilizadas en el cuestionario son las siguientes:

- Me gustan más los trianers de Shoetas que otras zapatillas (ALOY1).
- Me gustan las características de mis zapatillas Shoetas (ALOY2).
- Tengo una actitud positiva hacia las zapatillas Shoetas (ALOY3).


Se muestran a continuación las primeras seis filas del conjunto de datos. Se observa que todos son numéricos: 

```{r, echo=FALSE, warning=FALSE, message=FALSE}
#Librerías
library(tidyverse)
library(readxl)
library(kableExtra)
library(corrplot)
library(gplots)
library(RColorBrewer)
library(psych)
library(nFactors)
library(GPArotation)
library(semPlot)

#Datos
Datos <- read_excel("Loyalty.xls")
tabla_1 <- head(Datos)
kable_styling(kable(tabla_1))
```
En primera instancia, se realiza un análisis exploratorio de los datos:
```{r}
kable_styling(kable(summary(Datos)))
```

Si bien todos poseen la misma escala de medición, se estandarizan para facilitar su análisis. Se suprime la columna identificatoria de los casos. 
```{r}
Datos.sc <- data.frame(scale(Datos[, 1:9]))
kable_styling(kable(summary(Datos.sc)))
```

Seguidamente, se analiza la matriz de correlación de las variables. 
```{r}
corrplot(cor(Datos.sc[, 1:9]), order="hclust")
```

Entre las variables vinculadas a la fidelidad afectiva, se observa que existe mayor correlación entre la variable que mide la preferencia por las zapatillas (ALOY1) y aquella que alude a la valoración de las características de las zapatillas(ALOY2). 


Entre las variables vinculadas a la fidelidad cognitiva, se aprecia notable correlación entre la valoración del cumplimiento de las expectactivas (CLOY2) y su diseño (CLOY3) por un lado; y entre la valoración de la durabilidad (CLOY4) y la calidad (CLOY5), por otro. 


Finalmente, entre los dos tipos de variables se observa significativa correlación entre: 

- la valoración de las características de las zapatillas (ALOY2) y la del precio (CLOY6), 
- la valoración de la actitud positiva vinculada a las zapatillas (ALOY3) y la del precio (CLOY6).

Se presenta la matriz de correlación de los atributos: 

```{r}
kable_styling(kable((cor(Datos.sc[, 1:9]))))

```

Seguidamente, se realiza un mapa de calor para observar cómo se relacionan los atributos.
```{r}

heatmap.2(as.matrix(Datos.sc), 
          col=brewer.pal(9, "Reds"), trace="none", key=TRUE, dend="none")
```

A los fines de avanzar en el análisis factorial, se verifica si es conveniente aplicar esta técnica mediante el Test de Bartlet. 
```{r}
mat_cor<-data.frame(cor(Datos.sc))
cortest.bartlett(mat_cor,n=189)
```
Con el **p-value < 0.05** se rechaza la hipótesis nula (varianzas homogéneas) y se procede a realizar la medida de adecuación muestral KMO (Kaiser-Meyer-Olkin). 

```{r}
KMO(Datos.sc)
```
Se obtiene un **KMO = 0.86** que evidencia la pertinencia de emplear el análisis factorial para explorar los atributos de las zapatillas. 


Habiendo verificado la validez de la técnica, se escoge el *método de componentes principales* para extrar los factores. 
```{r}
Datos.pc <- prcomp(Datos.sc[, 1:9])
summary(Datos.pc)

plot(Datos.pc, type="l", main = "Gráfico de sedimentación")

```


La **varianza acumulada > 0.80** en 3 componentes, aunque la **DS > 1** en sólo 2. 

El gráfico de sedimentación indica que sólo son mayores que 1 los autovalores de las dos primeras variables, con lo que estas dos variables resumirán al resto representándolas de forma coherente, es decir, serán las 2 componentes principales que resumen toda la información.

Se procede a realizar un biplot para ver cómo se distribuyen las respuestas. 

```{r}
biplot(Datos.pc) 

```


Así, se avanza en realizar el análisis factorial exploratorio. 

```{r}
nScree(data.frame(Datos.sc[, 1:9]))

```

Del Scree plot surge que lo conveniente podría ser extrar 2 factores:

```{r}
scree(Datos.sc[, 1:9])
eigen(cor(Datos.sc[, 1:9]))
```

Se realiza el **análisis factorial con 2 factores**. 
```{r}
factanal(Datos.sc[, 1:9], factors=2)
```

```{r}
(Datos.fa.ob <- factanal(Datos.sc[, 1:9], factors=2, rotation="varimax"))

heatmap.2(Datos.fa.ob$loadings, 
          col=brewer.pal(9, "Reds"), trace="none", key=FALSE, dend="none",
          Colv=FALSE, cexCol = 1.2,
          main="\n\nFactor loadings")

```


Se observa que, con 2 factores, se alcanza un **73% de la varianza acumulada**. 


Se analiza la estructura de los factores de manera gráfica: 

```{r}

semPaths(Datos.fa.ob, what="est", residuals=FALSE,
         cut=0.3, posCol=c("white", "darkred"), negCol=c("white", "red"),
         edge.label.cex=0.75, nCharNodes=7)
```

Se calculan las puntuaciones factoriales mediante el **método de Bartlett**: 

```{r}
Datos.fa.ob.4 <- factanal(Datos.sc[, 1:9], factors=2, rotation="oblimin", 
                        scores="Bartlett")
Datos.scores <- data.frame(Datos.fa.ob.4$scores)
Datos.scores$Datos <- Datos.sc$Datos
head(Datos.scores)
```

Finalmente, se analizan los factores con distintos tipos de rotación: 

```{r}
rot<-c("none", "varimax", "quartimax","Promax", "oblimin")
bi_mod<-function(tipo){
biplot.psych(fa(Datos.sc, nfactors=2, rotate=tipo, fm="mle"),
             cex=c(1.5, 1),cuts=c(0),
             main = paste("Biplot con rotación ", tipo),
             col=c(2,3,4), pch = c(21,18)
             #labels = brand.mean[,"brand"],
             )
}
require(graphics)
options(repr.plot.width = 8, repr.plot.height = 10)
sapply(rot,bi_mod)
```

Se decide preservar la última rotación evaluada *(oblimin)*, dado que propone una asociación más nítida de cada una de las variables con el factor correspondiente.


```{r}

semPaths(Datos.fa.ob.4, what="est", residuals=FALSE,
         cut=0.3, posCol=c("white", "darkred"), negCol=c("white", "red"),
         edge.label.cex=0.75, nCharNodes=7)

```


El análisis realizado sugiere que existen dos perfiles vinculados a la valoración de las zapatillas: uno que prioriza aspectos vinculados a la **fidelidad cognitiva** y parece más conservador en su compra, buscando que responda a sus expectativas, sea de calidad y durable (Factor 1); y otro que pone énfasis en el precio de las zapatiillas y en variables vinculadas a la **fidelidad afectiva**, pudiendo asociarse a un público moderno o jóven que prioriza la actitud asociada al producto y las características que presenta (Factor 2). 
